臺灣桃園地方法院民事判決　　　　　　　100年度訴字第440號
原　　　告　財團法人台灣省桃園縣私立成功高級工商職業學校
法定代理人　崔玉環
訴訟代理人　簡長順律師
被　　　告　李春融
上列當事人間請求返還價金事件，於民國100 年5 月16日辯論終
結，本院判決如下：
    主  文
被告應給付原告新台幣壹佰萬元，及自民國七十六年十二月三十
一日起至清償日止，按年息百分之五計算之利息。
訴訟費用由被告負擔。
本判決於原告以新台幣拾萬肆仟元為被告供擔保後，得假執
行。
    事實及理由
壹、程序方面：
    本件被告經合法通知，未於言詞辯論期日到場，核無民事訴
    訟法第386 條所列各款情形，爰依原告之聲請，由其一造辯
    論而為判決。
貳、實體方面：
一、原告起訴主張：兩造於民國76年12月30日訂立不動產買賣契
    約書（下稱系爭不動產買賣契約），並經本院公證在案，伊
    已交付價金新台幣（下同）100 萬元予被告。又依系爭不動
    產買賣契約第5 條約定：「嗣後主管機關變更使用而准辦理
    過戶登記時，乙方應無條件提供過戶有關文件交付甲方辦理
    ，直到過戶登記完畢為止」，顯然應是附有停止條件之買賣
    契約。嗣該買賣標的物（即坐落桃園縣龜山鄉○○段759 地
    號土地，下稱系爭土地），因被告積欠他人債務，遭執行法
    院拍賣，並於95年7 月27日移轉登記與訴外人蔡瑞益所有，
    是系爭不動產買賣契約已屬給付不能，依民法第256 條規定
    ：「債權人於有第226 條之情形時，得解除契約」，爰依法
    以本起訴狀為解除系爭不動產買賣契約之意思表示，並依民
    法第259 條第1 款、第2 款之規定，請求被告返還價金暨自
    被告受領價金時起之利息，而聲明：除假執行供擔保金額外
    ，如主文所示等語。
二、被告未於言詞辯論期日到場，惟據其提出之書狀則辯以：
  (一)系爭土地係原告未經其同意，擅自在系爭土地上建築校舍使
    用，經其查覺抗議，原告始同意承買系爭土地。因系爭土地
    為農業保護區，原告為私法人，依法不得承受該土地，所以
    兩造同意待法令修正後，再移轉所有權予原告，此在系爭不
    動產買賣契約書第5 條有所註明，因此，其先將土地交予原
    告使用，原告僅有系爭土地使用權。又系爭不動產買賣契約
    雖記載訂約日原告已交付100 萬元，惟原告實際僅交付80萬
    元，實為土地使用費。再且，依農業發展條例第33條規定，
    私法人不得承受耕地，原告為財團法人之私法人組織，已違
    反本條禁止規定，依民法第71條、第73條之規定，兩造所訂
    立系爭不動產買賣契約無效，原告本於該契約行使請求權，
    缺乏依據。又依民法第127 條（按，被告此部分應屬誤繕，
    應為第125 條）規定，請求權因15年不行使而消滅，系爭不
    動產買賣契約訂立於76年12月30日，迄至原告起訴已逾15年
    請求權時效期間，原告無權依契約向其請求，亦無權解除契
    約，而請求返還已付之價金。
  (二)系爭不動產買賣契約訂約之日，其已將土地使用權交付原告
    ，原告亦在系爭土地上建築房屋使用，況系爭土地係因法令
    限制無法移轉，並非給付不能。訂約後其已交付系爭土地予
    原告使用迄今，已履行契約義務三分之二，依常理不得解除
    契約，且依土地法第97條規定，原告應給付租金已達184 萬
    元，與其取得使用費80萬元差距甚多，顯然因其履行交付土
    地使用權，已使原告受益，原告不得再主張給付不能等語，
    並聲明：原告之訴駁回。
三、原告主張：兩造於76年12月30日就系爭土地訂立系爭不動產
    買賣契約，約定買賣總價款為264 萬9,400 元，該契約書並
    經本院公證處公證，系爭土地已交付予伊使用，惟因受法令
    限制之故，尚未辦理系爭土地之所有權移轉登記，嗣系爭土
    地於95年7 月27日以拍賣為原因，移轉登記予蔡瑞益所有等
    之事實，業據原告提出與伊所述相符之系爭不動產買賣契約
    暨本院76年度公字第3688號公證書、土地登記第一類謄本為
    證（見本院卷第6-12頁），且為被告所不爭執，足信為真正
    。
四、原告復主張：兩造於訂立系爭不動產買賣契約之日，伊即交
    付買賣價金100 萬元予被告，嗣系爭土地經法院拍賣由蔡瑞
    益取得，被告就系爭不動產買賣契約之買賣標的物已屬給付
    不能，伊自得依法以本件起訴狀繕本之送達，為解除契約之
    意思表示，並請求被告返還已付價金及利息等語，然為被告
    所否認，並以前詞置辯。經查：
  (一)按以不能之給付為契約標的者，其契約為無效。但其不能情
    形可以除去，而當事人訂約時並預期於不能之情形除去後為
    給付者，其契約仍為有效，民法第246 條第1 項定有明文。
    又以不能之給付為契約之標的，如其不能情形可以除去，而
    當事人訂約時並預期於不能之情形除去後為給付者，依民法
    第246 條第1 項但書規定，固應認其契約仍為有效。惟在不
    能之情形除去前，債權人尚不得據以對債務人為給付之請求
    。最高法院70年著有台上字第4537號判例要旨可資參照。
  (二)查系爭土地為田，有前述土地登記第一類謄本在卷可稽，係
    屬私有農地，依當時有效之土地法30條第1 項前段及第2 項
    規定：「私有農地所有權之移轉，其承受人以能自耕者為限
    …」、「違反前項規定者，其所有權之移轉無效。」原告為
    私法人，並非以農耕為業務，依法不得為系爭土地所有權之
    承受人，此為兩造所不爭執，惟兩造業以系爭不動產買賣契
    約第5 條約定：「本買賣不動產甲方（即原告）於承購後係
    作教育用途，因該筆土地現受法令之限制無法辦理登記甲方
    之名義，嗣後倘經主管機關變更使用而准辦理過戶登記時，
    乙方（即被告）（含繼承人）應無條件提供過戶有關文件交
    付甲方辦理，直到過戶登記完畢為止。」等語（見本院卷第
    9 、10頁），足見兩造於訂約時係預期於不能移轉情形除去
    後，再為系爭土地之移轉登記，依民法第246 條第1 項但書
    規定，本件買賣契約仍屬有效。至按，私法人不得承受耕地
    。但符合第34條規定之農民團體、農業企業機構或農業試驗
    研究機構經取得許可者，不在此限，89年1 月26日修正之農
    業發展條例第33條雖有明文，惟基於同上理由，兩造於訂立
    系爭不動產買賣契約時，既已預期被告就系爭土地所有權之
    移轉登記予原告部分，於法令限制之不能之情形除去後為給
    付，則系爭土地縱於土地法第30條修正刪除後，仍因農業發
    展條例第33條之規定而不能承受系爭土地，系爭不動產買賣
    契約依民法第246 條第1 項但書規定，仍不因而無效，被告
    以系爭不動產買賣契約違反農業發展條例上開規定為由，辯
    稱：依民法第71條第73條規定，系爭不動產買賣契約應屬無
    效云云，並無可採。
  (三)再依上開規定及說明，系爭不動產買賣契約關於系爭土地所
    有權移轉登記在不能之情形除去前，債權人即原告尚不得對
    債務人即被告為給付之請求，嗣土地法第30條於89年1 月26
    日修正刪除，系爭土地如非農業發展條例所稱之耕地，則依
    民法第128 條前段規定，消滅時效自請求權可以行使時起算
    ，原告就系爭土地所有權移轉登記之給付請求權，消滅時效
    應自89年1 月間伊得請求被告移轉登記時起算，嗣原告於10
    0 年3 月21日提起本件訴訟，顯未逾民法第125 條所定15年
    之時效期間；如系爭土地為農業發展條例所稱之耕地，則原
    告仍不得承受之，仍不得對被告行使系爭土地所有權移轉登
    記請求權，時效期間自尚不得起算，更無罹於請求權消滅時
    效之可言，是被告辯稱：系爭不動產買賣契約自76年12月30
    日簽立時起算已逾15年之時效云云，亦無可採。
  (四)復按，因可歸責於債務人之事由，致給付不能者，債權人得
    請求賠償損害。債權人於有第226 條之情形時，得解除其契
    約。契約解除時，當事人雙方回復原狀之義務，除法律另有
    規定或契約另有訂定外，由他方所受領之給付物，應返還之
    ；受領之給付為金錢者，應附加自受領時起之利息償還之，
    民法第226 條、第256 條、第259 條第1 款、第2 款定有明
    文。本件系爭土地買賣總價金為264 萬9,400 元，已如前述
    ，而依系爭不動產買賣契約第2 條約定：「買賣總價款雙方
    議定為新台幣貳佰陸拾肆萬玖仟肆佰元整，付款方式議定如
    次：(1)本約成立時由甲方支付乙方新台幣壹佰萬元整，經乙
    方親收無訛。(2)…」又系爭不動產買賣契約並經本院公證處
    公證，則原告主張伊於系爭不動產買賣契約訂定同時，已給
    付被告買賣價金100 萬元等語，核與上開經公證之契約約定
    相符，顯屬有據，而可採信。反之，被告辯稱：其僅收取80
    萬元，且為系爭土地之使用費云云，不僅顯與上開系爭不動
    產買賣契約之明文約定相違，且未據被告舉證以實其說，被
    告上開空言所辯，洵無可採。準此，系爭土地既遭蔡瑞益經
    由法院拍賣而取得所有權，致被告就系爭土地移轉登記予原
    告之給付義務已陷於給付不能，依經驗法則，當係出於被告
    之其他債權人對其請求清償債務所為之強制執行所致，自應
    認係可歸責於債務人即被告之事由所致，原告自得依上開規
    定，解除系爭不動產買賣契約，並請求被告返還已付之買賣
    價金100 萬元，併償還自受領時起之利息。
  (五)被告雖復辯稱：其於系爭不動產買賣契約已交付系爭土地之
    使用權予原告，並由原告建屋使用，其已履行系爭不動產買
    賣契約義務三分之二，依常理原告不得解除契約，且系爭土
    地自立約日交付原告使用已達23年，依土地法第97條規定，
    以每年租金額8 萬元計算，原告應支付相當於租金之金額為
    184 萬元，與其所得之80萬元土地使用費高出兩倍之多，顯
    然原告已因被告交付系爭土地使用權之履行而受有利益，何
    以能以「給付不能」而予解約等語。惟按，稱買賣者，謂當
    事人約定一方移轉財產權於他方，他方支付價金之契約，民
    法第345 條第1 項定有明文。是就買賣契約之買方而言，取
    得買賣標的物之所有權當為其主要之目的。再依民法第758
    條第1 項之規定，不動產所有權依法律行為而取得、設定、
    喪失及變更者，非經登記，不生效力。則系爭土地所有權如
    無法移轉登記予原告，即令原告已取得系爭土地之占有並使
    用之，原告仍無從取得系爭土地之所有權，而無法達成以系
    爭不動產買賣契約取得系爭土地所有權之目的，準此，原告
    自得依前述規定解除契約，被告此部分所辯，要無可採。
五、從而，原告依民法第226 條、第259 條第1 款、第2 款之規
    定，於解除系爭不動產買賣契約後，請求被告給付原告如主
    文第1 項所示之金額及利息，為有理由，應予准許。又原告
    陳明願供擔保，請求宣告假執行，核無不合，茲酌定擔保金
    額，予以准許。
六、本件事證已臻明確，兩造其餘之主張、陳述及所提之證據資
    料，核與判決結果無何影響，爰不一一論述，附此敘明。
七、據上論結，本件原告之訴為有理由，依民事訴訟法第385 條
    第1 項前段、第78條、第390 條第2 項，判決如主文。
中    華    民    國   100    年    5     月    31    日
                  民事第一庭    法  官  范明達
以上正本係照原本作成。
如對本判決上訴，須於判決送達後20日內向本院提出上訴狀。
中    華    民    國   100    年    5     月    31    日
                                書記官  李心怡